【裁判字號】    97,訴,1051
【裁判日期】    971110
【裁判案由】    回復原狀
【裁判全文】
臺灣板橋地方法院民事判決              97年度訴字第1051號
原      告  甲○○
即反訴被告
訴訟代理人  張英郎律師
被      告  乙○○
即反訴原告
上列當事人間請求回復原狀事件，經本院於民國97年10月27日言
詞辯論終結，判決如下：
    主      文
被告應給付原告新台幣貳拾萬伍仟元及自民國九十七年五月三十
日起至清償日止，按年息百分之五計算之利息。
原告其餘之訴駁回。
反訴被告應給付反訴原告新台幣壹萬玖仟伍佰柒拾柒元及自民國
九十七年七月四日起至清償日止，按年息百分之五計算之利息。
反訴原告其餘之訴駁回。
本訴訴訟費用由被告負擔百分之五十四，餘由原告負擔；反訴訴
訟費用由反訴被告負擔百分之十，餘由反訴原告負擔。
本判決第一、三項得假執行；但被告及反訴被告得各以新台幣貳
拾萬伍仟元、壹萬玖仟伍佰柒拾柒元為原告及反訴原告預供擔保
而免為假執行。
其餘假執行之聲請駁回。
    事實及理由
甲、程序部分
    查本件原告以兩造間買賣契約因被告違約而經其合法解除為
    由，先位請求返還已付價金及與已付價金同額之違約金，備
    位請求則以原告解除契約沒收已付價金為違約金，數額過高
    ，應予酌減，酌減後之餘額依不當得利法則請求返還。被告
    則以其因原告違約而解除契約，致受有損害，被告依約除應
    以已支付之價金做為懲罰性違約金外，並應賠償其所受實際
    損害，而提起反訴，依契約法律關係請求原告賠償損害。經
    核本件反訴標的與本訴標的及其防禦方法，在法律上或事實
    上均關係密切，審判資料有共通性或牽連性，自屬相牽連；
    至反訴標的金額雖未逾新台幣（下同）50萬元，惟被告既在
    應適用通常程序之本案繫屬中，提起應適用簡易程序之反訴
    ，參酌民事訴訟法第435 條規定，此時應仍適用通常程序，
    且第一審程序雖有通常、簡易或小額程序之分，但除法律限
    制外，亦非謂彼此絕對不得行同種之訴訟程序，故本件反訴
    依民事訴訟法第259 條、第260 條規定，應予准許。
乙、實體部分
一、本訴部分
    (一)原告主張：
      (1)原告經訴外人九順房屋仲介有限公司（下稱九順公司）
        仲介，於民國（下同）96年9 月11日與被告簽立不動產
        買賣契約書，由原告向被告買受門牌號碼台北縣三重市
        ○○路110 號11樓之12房屋及其坐落土地（下稱系爭房
        地），約定買賣價金為245 萬元，因慮及原告自備款恐
        有不足，兩造並於該不動產買賣契約書第13條其他約定
        事項約定：「甲乙雙方協議如下：若貸款金額無法貸到
        20 0萬元整，則貸款不足200 萬元部份，賣方願讓買方
        分期付款予賣方，每期為1 萬元整（每期為1 個月）。
        」其後原告覓尋金融機關申請貸款，但各金融機關所准
        核貸金額均不足200 萬元，且因作業上需被告先行塗銷
        原設定之第一順位抵押權，金融機關始可能撥款，故而
        均告知之被告，被告則以額度太低請原告再試覓他金融
        機關為由，未塗銷原設定之抵押權俾供原告向金融機關
        申請抵押貸款，原告只得再三向他金融機關申請核貸。
        期間原告忽接被告96年12月18日存證信函，要求原告應
        於96年12月27日前完成交付尾款，逾期即依契約不履行
        ，解除契約，並扣除給付之款項作為補償。原告以系爭
        房地金融機關所准核貸之金額恐不足200 萬元，乃兩造
        所預料，被告上開催告，顯不合法，故而於96年12月25
        日會同仲介公司店長、營業員及代書進行協商，其結果
        仍為被告希原告再試行他金融機關之申請祈准貸較高之
        額度。原告乃續進行，被告卻又於96年12月28日以存證
        信函謂原告未能於96年12月27日獲核撥貸款，顯已違約
        ，而解除本件買賣契約，並沒收原告已付價金。
      (2)原告嗣即進行銀行之對保手續，並一再函請被告出面辦
        理相關手續，但被告均置若罔聞，未予置理，顯已違反
        買賣契約第9 條第1 項第1 款、第3 款之情事，爰以本
        件起訴狀繕本之送達為解除兩造間買賣契約之意思表示
        ，並依民法第259 條第1 項第1 款、第2 款及買賣契約
        第9 條第1項 第3 款之約定，求為判決如先位聲明所示
        。又如認被告所為催告及解除契約之意思表示合法，被
        告沒收原告已給付之45萬元價金作為違約金，亦屬過高
        。蓋系爭房屋恐無法獲足200 萬元之貸款，既屬兩造原
        知悉諒解，而銀行之不予核撥貸款復屬銀行作業上因前
        被告所設定之抵押未有塗銷，其餘值不足擔保之故，非
        原告未有履約之意願，而於96年12月28日前未獲撥貸款
        ，就被告而言，其之損害亦僅自96年9 月起至96年12月
        止共4 個月之利息約為3 萬元而已，故請酌減為3 萬元
        ，餘42萬元所超收之違約金則依不當得利之法則，求為
        判決被告返還如備位之聲明。
      (3)訴之聲明：
        先位聲明
        1.被告應給付原告90萬元，及其中45萬元自96年11月8
          日起算，餘45萬元自起訴狀繕本送達之翌日起算，均
          至給付日止按年息5%計算之利息。
        2.請准原告供擔保，宣告假執行。
        備位聲明
        1.被告應給付原告42萬元，及自96年12月29日起至給付
          日止按年息5%計算之利息。
        2.請求請准原告供擔保，宣告假執行。
    (二)被告則以：本件係因原告就尾款200 萬元部分要向金融機
      構辦理貸款，因未完成對保、核貸程序，致後續之所有權
      移轉、抵押權設定、核撥貸款等程序無法進行，且契約約
      明原告貸款不足200 萬元部分可按月分期給付，貸款金額
      則直接清償被告之原貸款，以代尾款之給付，被告依約並
      無自負籌款清償貸款並塗銷原抵押權設定之義務，況被告
      塗銷抵押權設定及辦理移轉登記亦應在原告確實依照時間
      「對保」、「撥款」之後，原告既有違約事實，被告於催
      告後解除契約自屬合法等語置辯，並聲明求為判決駁回原
      告之訴。
二、反訴部分
    (一)反訴原告主張：
      兩造於96年9 月11日就反訴原告所有系爭不動產簽訂不動
      產買賣契約書，依契約書第3 條第5 款約定，反訴被告應
      於土地增值稅單核下3 週內完成銀行撥款等手續，不得藉
      故推諉或延遲，而土地增值稅單已於96年11月7 日核發，
      反訴被告於截止期限即96年11月28日仍未交付尾款，自當
      日起即已違約，反訴原告於96年12月18日依契約第9 條第
      1 款約定寄發催告存證信函，並於96年12月28日寄發存證
      信函解除契約，自屬合法。依不動產買賣契約第8 條第3
      款：「買方違約每逾1 日應按總價金千分之2 計算違約金
      給付乙方。」違約金1 日為4,900 元，自96年11月28日買
      方違約至96年12月28日解除契約日止，合計14萬7,000 元
      。又依契約第9 條第2 款：「買方若有擅自解約、不為給
      付或違約情事致本約解除時，除負擔賣方所受損害之賠償
      以外，並應以已支付之價金做為懲罰性違約金給付賣方。
      」反訴原告應反訴被告違約，受有實際損害如下：1.房貸
      利息：自簽約即96年9 月11日起至解約即96年12月28日，
      約3.56月，每月房貸利息約5,600 元，合計1 萬9,577 元
      。2.管理費：每月560 元，合計1,922 元。3.代書簽約費
      1,000 元。4.仲介服務費2 萬4,500 元。5.水電費：每月
      約750 元，合計1,335 元。6.精神損失：1 元。7.工作請
      假損失：每日1,500 元，2 日合計3,000 元。以上共計19
      萬8,335 元。為此提起本件訴訟，並聲明求為判決：(1)反
      訴被告應給付反訴原告19萬8,335 元及自起訴狀繕本送達
      翌日起至清償日止，按年息5%計算之利息。(2)願供擔保，
      請准宣告假執行。
    (二)反訴被告則以：本件反訴係請求沒收已付價金「以外」之
      違約金，與本訴之訴訟標的及防禦方法均不甚牽連，且反
      訴金額為198,335 元，屬簡易訴訟程序，與本訴之普通訴
      訟程序亦非同種類，故本件反訴不合法。又反訴原告請求
      之7 項損害，除房貸利息外，管理費用與水電費用乃反訴
      原告本於所有權人及使用人所應給付之費用，系爭房地既
      未曾移轉所有權，亦未曾交付反訴被告使用，相關之管理
      費、水電費自屬反訴原告應行負擔，豈可謂為解約之損害
      。至仲介服務費依反訴原告提出之台北縣消保官受理消費
      者申訴協調紀錄所載，反訴原告已與九順公司協調由九順
      公司給付，反訴原告何損害之有？而買賣契約所約定者為
      財產上之損害，反訴原告請求精神上之損害自無所據。另
      反訴原告所稱工作請假損失，並未提出任何證明，亦未說
      明其請假與本件之關聯性，反訴被告茲予否認等語置辯。
      並聲明求為判決：反訴原告之訴駁回。如受不利判決，請
      准供擔保免為假執行。
三、兩造不爭執之事實：
    (一)兩造於96年9 月11日簽訂原證1 之不動產買賣契約書，由
      原告即反訴被告以245 萬元向被告即反訴原告買受系爭房
      地，原告即反訴被告已依約繳付第1 期款8 萬元、第2 期
      款37萬元予被告即反訴原告。
    (二)依兩造所訂買賣契約第2 條約定，買賣尾款為200 萬元，
      「甲方（按為原告即反訴被告）須以買賣標的向金融機構
      辦理貸款以支付尾款者，甲方應於給付完稅款前，確認貸
      款額度及辦妥相關之對保手續，並於移轉登記完成5 日內
      ，金機構核撥時給付予乙方（按為被告即反訴原告），雙
      方並應同時辦理交屋。」另第13條約定: 「若貸款金額無
      法貸到200 萬元正，則貸款不足200 萬元部分，賣方願讓
      買方分期付款予賣方，每期為1 萬元正。」
    (三)被告即反訴原告於96年12月18日以原證3 之存證信函，催
      告原告即反訴被告應於96年12月27日前完成交付尾款，逾
      期即依契約不履行解除契約。
    (四)被告即反訴原告於96年12月28日以原證4 之存證信函，以
      原告即反訴被告違約為由解除契約並沒收原告即反訴被告
      已支付之價金。
    (五)原告即反訴被告於97年4 月24日以原證7 之存證信函，催
      告被告即反訴原告應於文到10日內塗銷系爭房地所設定之
      第1 順位抵押權。
四、兩造同意本件爭點如下：
    (一)被告即反訴原告解除契約是否合法？
    (二)原告即反訴被告解除契約是否合法？
    (三)被告即反訴原告沒收原告即反訴被告已給付之45萬元價金
      作為違約金是否過高？
    (四)被告即反訴原告以其因原告即反訴被告違約致受有損害19
      萬8,335 元而請求賠償，有無理由？
五、本院之判斷：
    (一)關於被告即反訴原告解除契約是否合法部分：
      (1)查兩造就系爭不動產買賣價金245 萬元之給付方式，約
        定分3 期給付，除原告即反訴被告已給付之第1 期（簽
        約款）8 萬元、第2 期（用印款）37萬元外，尾款200
        萬元係由原告即反訴被告以買賣標的向金融機構辦理貸
        款之方式支付，又因被告即反訴原告尚有貸款未清，故
        原告即反訴被告向金融機構核貸之金額應直接清償原貸
        款，以代尾款之給付，原告即反訴被告並應於移轉登記
        完成5 日內，金融機構核撥時給付予被告即反訴原告，
        雙方同時辦理交屋，此觀兩造所訂不動產買賣契約書第
        2 條關於第4 期（尾款）「繳款時間及說明」項下(2)、
        (3)之約定即明。
      (2)又上開不動產買賣契約書第3 條第5 項亦約定：「甲方
        （按為原告即反訴被告）如以買賣標的向金融機構申辦
        之貸款支付尾款時，應於完稅前確認貸款額度及辦妥相
        關之對保手續，最遲於土地增值稅單核下3 週完成銀行
        撥款等手續，不得藉故推諉或延遲，且同意產權移轉與
        抵押權設定應同時辦理。另就貸款所必須之保全手續…
        …雙方應予配合。」
      (3)依上開(1)、(2)所揭示之約定，可知原告即反訴被告就其
        以買賣標的向金融機構申辦貸款之全部程序（包含銀行
        撥款），負有最遲應於土地增值稅單核下3 週內完成之
        義務，且原告即反訴被告既係以設定抵押為貸款之擔保
        ，而依約產權移轉登記又應與抵押權設定登記同時辦理
        ，可見在金融機構撥付貸款時，產權登記與抵押權登記
        皆應已完成，故契約第2 條第4 期（尾款）「繳款時間
        及說明」項下(2)雖記載尾款應於「移轉登記完成5 日內
        ，金融機構核撥時給付」，惟實際上應係指金融機構核
        撥貸款時，原告即反訴被告即有給付尾款之義務。
      (4)本件買賣之土地增值稅單已於96年11月7 日核發，為兩
        造所不爭執（見本院卷第132 頁），是依約原告即反訴
        被告應於稅單核下3 週內，即96年11月28日前將系爭買
        賣標的向金融機構申辦貸款之全部程序（包含銀行撥款
        ）加以完成，以便產權移轉登記得與抵押權設定登記同
        時辦理，尾款得以給付。然原告於起訴狀內已自陳其係
        在被告以96年12月28日存證信函通知解除契約後始進行
        銀行之對保手續，且所提原證5 之抵押權設定登記申請
        書並無地政機關之收件章戳，其上自行填載之原因發生
        日期復係97年1 月7 日，足見原告即反訴被告並未依約
        於96年11月28日前完成貸款之全部程序，致產權移轉登
        記與抵押權設定登記均未能辦理，亦無核貸之款項用以
        給付尾款，原告即反訴被告有違約之情，至為明確。從
        而，被告即反訴原告於96年12月18日以原證3 之存證信
        函定期催告原告即反訴被告交付尾款，並於96年12月28
        日以原證4 之存證信函，以原告即反訴被告逾期未付尾
        款有違約情事由解除契約，即與兩造所訂不動產買賣契
        約第9 條第1 款之約定相符，應屬合法。
      (5)原告即反訴被告雖辯以其僅就金融機構所准貸之金額，
        於被告即反訴原告「完成登記5 日內」負有使銀行核撥
        之義務，因被告即反訴原告未將辦理產權移轉登記，使
        金融機構核撥貸款之5 日期限無從起算，其亦無從向金
        融機構為抵押權之設定，更遑論為貸款之核撥，被告即
        反訴原告之催告及解除契約均不合法云云。惟查，契約
        當事人所負之權利義務究竟為何，應依全契約條文綜合
        以觀，原告即反訴被告僅執「移轉登記完成5 日內」乙
        詞，主張被告即反訴原告有先為產權移轉之義務，因產
        權未移轉，致其無從辦理抵押貸款及設定，且交付尾款
        之日期應為「移轉登記完成5 日內」等，除與契約約定
        「產權移轉登記與抵押權設定登記同時辦理」不符外，
        亦有斷章取義之嫌，洵非足取。
    (二)關於原告即反訴被告解除契約是否合法部分：
      兩造間就系爭不動產之買賣契約，既經被告即反訴原告於
      96年12月28日以原證4 之存證信函合法解除，則原告即反
      訴被告於契約業經解除後，再以被告即反訴原告有違反契
      約第9 條第1 款、第3 款之違約情事，並以本件起訴狀繕
      本之送達為解除契約之意思表示而欲解除契約，即難認屬
      合法。
    (三)關於被告即反訴原告沒收原告即反訴被告已給付之45萬元
      價金作為違約金是否過高部分：
      (1)按「本約簽訂後，甲方（按為原告即反訴被告）若有擅
        自解約、不為給付或違約情事致本約解除時，除應負擔
        乙方（按為被告即反訴原告）所受損害之賠償以外，並
        應以已支付之價金作為懲罰性違約金給付乙方。」此為
        買賣契約第9 條第2 款所明定。本件原告即反訴被告有
        違約情事，致被告即反訴原告解除兩造間之買賣契約，
        既經認如前，則依上開約定，被告即反訴原告將原告即
        反訴被告已付價金45萬元沒收並充作懲罰性違約金，即
        屬有據。
      (2)惟約定之違約金額過高者，法院得減至相當之數額，民
        法第252 條定有明文。至於是否相當，即須依一般客觀
        事實，社會經濟狀況及當事人所受損害情形，以為斟酌
        之標準（最高法院79年台上字第1915號判例意旨參看）
        。又違約金之約定是否過高，應依違約金係屬於懲罰之
        性質或屬於損害賠償約定之性質而有不同。若屬前者，
        應依一般客觀事實、社會經濟狀況及當事人所受損害情
        形，以為酌定標準；若為後者，則應依當事人實際上所
        受損失為標準，酌予核減（最高法院87年台上字第2563
        號判決意旨參照）。
      (3)本院審酌前開約定以原告即反訴被告已付價金45萬作為
        違約金，乃屬懲罰性質之違約金，並無礙於被告即反訴
        原告因解約所受其他損害之賠償，且本件買賣總價金為
        245 萬元，懲罰性違約金即高達45萬元，將近買賣價金
        之19% ，確有過高；另被告即反訴原告自陳從事房屋投
        資約5 年時間（見第136 頁），則被告即反訴原告因再
        次銷售系爭不動產所生勞費、200 萬元尾款因未能收取
        而無法再投資、利用甚或領取孳息之損失均屬被告即反
        訴原告因契約解除可能遭受之損害，並參酌原告即反訴
        被告違約之情節，以及系爭契約於96年9 月11日訂立後
        已於96年12月28日解除等一切情狀，認此部分違約金數
        額應酌減為以本件買賣總價金之10% 即24萬5,000 元為
        適當。
      (4)又出賣人以買受人違約沒收其已付價金為違約金，如經
        法院核減其數額，就該減少部分，出賣人受領之法律上
        原因即已失其存在，應負返還其利益之義務（最高法院
        88年台上字第943 號判決意旨參照）。本件被告即反訴
        原告沒收原告即反訴被告已付價金為違約金，其數額既
        經本院酌減為24萬5,000 元，則超收之20萬5,000 元，
        因已失受領之法律上原因，原告即反訴被告依不當得利
        之法律關係請求返還，即非無據。
    (四)關於被告即反訴原告以其因原告即反訴被告違約致受有損
      害19萬8,335 元而請求賠償有無理由部分；
      (1)依前揭買賣契約第9 條第2 款之約定，原告即反訴被告
        除應給付懲罰性違約金外，並應賠償被告即反訴原告所
        受損害，是反訴原告即被告訴請反訴被告即原告賠償損
        害，即屬有據。
      (2)茲就反訴原告請求之各項損害及其金額審酌如下：
        1.房貸利息：
          查反訴原告主張自96年9 月11日簽約起至96年12月28
          日解除契約為止，約3.56月，每月房貸利息約5,600
          元，合計受有1 萬9,577 元損害部分，已據提出房貸
          利息存褶影本為證，反訴被告亦不爭執，自堪認為真
          實，故反訴原告此部分之請求應予准許。
        2.管理費：
          反訴原告雖主張每月支付管理費560 元，共受有1,92
          2 元損害，惟系爭不動產既未移轉所有權予反訴被告
          ，亦未曾交付反訴被告使用，此部分費用自屬系爭房
          屋所有權人即反訴原告所應負擔，非屬反訴原告因反
          訴被告違約所受損害，故此部分請求不應准許。
        3.代書簽約費：
          反訴原告主張其因契約解除受有代書費用1,000 元之
          損害，並未提出證據證明，故此部分之請求不應准許
          。
        4.仲介服務費：
          查反訴原告雖主張其因解約受有2 萬4,500 元仲介費
          用之損害，並提出九順公司開具之統一發票影本1 紙
          為證，惟該發票金額僅1 萬4,000 元，與反訴原告主
          張之數額不符，且依反訴原告提出之台北縣政府消保
          官受理消費者申訴協調紀錄書所載（見第50頁），反
          訴原告與九順公司經協調後，九順公司已退還2 萬4,
          500 元予反訴原告，是反訴原告上開主張尚乏所據，
          難信屬實，此部分請求亦無從准許。
        5.水電費：
          反訴原告主張每月支出水電費約約750 元，合計受有
          1,335 元損害，固提出電費通知及收據、水費收據影
          本各1 份為證，然系爭不動產既未移轉所有權予反訴
          被告，亦未曾交付反訴被告使用，此部分費用自屬系
          爭房屋所有權人即反訴原告所應負擔，非屬反訴原告
          因反訴被告違約所受損害，此部分請求難予准許。
        6.精神損失：
          反訴原告雖請求賠償1 元之精神損失，惟非財產之損
          害賠償請求權以法律有特別規定者為限，本件既屬違
          約之損害賠償，自以財產上之損害為限，反訴原告此
          部分請求於法無據。
        7.工作請假損失：
          反訴原告主張其每日工資1,500 元，計受有2 日工作
          請假之損害合計3,000 元等情，已為反訴被告否認，
          反訴原告復未舉證以實其說，故此部分之請求亦不應
          准許。
      (3)又系爭不動產買賣契約第8 條第3 款雖明定：「甲方（
        按即反訴被告）若有遲延給付價金之情事，每逾1 日應
        按買賣總價金千分之2 計算違約金給付乙方（按即反訴
        原告）。」然綜觀該條文全文文義，上開約定應係指兩
        造間買賣契約未經解除，仍繼續履行，而反訴被告有遲
        延給付價金之情形，兩造間之買賣契約既經反訴原告合
        法解除，相關之違約金及損害賠償請求自應依第9 條之
        約定為之，故反訴原告依上開約定主張違約金1 日為4,
        900 元，請求自96年11月28日買方違約至96年12月28日
        解除契約日合計14萬7,000 元之違約金部分，難認有據
        ，不應准許。
六、綜上所述，原告解除系爭買賣契約不合法，原告依民法第25
    9 條第1 項第1 款、第2 款規定及買賣契約第9 條第1 項第
    3 款約定，求為判決如先位聲明所示，為無理由；至原告主
    張被告以其已付價金45萬元為違約金，金額過高，請求酌減
    ，為有理由，是原告就酌減後超收之違約金20萬5,000 元依
    不當得利法律關係請求被告返還，並請求自起訴狀繕本送達
    翌日（97年5 月30日）起至清償日止之法定遲延利息，應予
    准許，逾上開准許範圍之請求，則無理由，應予駁回。又被
    告就酌減後應返還之款項，應自受催告後即收受起訴狀繕本
    翌日起始負遲延責任，原告請求自96年11月8 日起算，難認
    有據，併此敘明。至反訴原告依買賣契約第9 條第2 款約定
    ，請求反訴被告賠償損害1 萬9,577 元及自起訴狀繕本送達
    翌日（97年7 月4 日）起至清償日止，按年息5%計算之利息
    ，為有理由，應予准許，逾上開範圍之請求，則無理由，不
    應准許。
七、本件本訴及反訴部分因所命給付之金額皆未逾50萬元，爰依
    職權為假執行及免為假執行之宣告，並就免為假執行部分酌
    定相當之擔保金額。至本訴原告及反訴原告敗訴部分，其訴
    既經駁回，假執行之聲請即失所附麗，爰併駁回之。
八、本件事證已臻明確，兩造所為之其他主張、陳述、所提證據
    暨調查證據之聲請，經審酌後，認均與本件之結論無礙，且
    無調查之必要，不再一一論述及為調查，併予敘明。
九、訴訟費用負擔之依據：民事訴訟法第79條。
中    華    民    國    97    年    11    月    10    日
                  民事第二庭    法  官  程怡怡
以上正本係照原本作成
如對本判決上訴，須於判決送達後20日內向本院提出上訴狀
中    華    民    國    97    年    11    月    13    日
                                書記官  華海珍


司法院資訊處製作；財團法人民間司法改革基金會備份。
